【裁判字號】    94,上,661
【裁判日期】    950307
【裁判案由】    拆屋還地
【裁判全文】
臺灣高等法院民事判決                   94年度上字第661號
上  訴  人  甲○○
訴訟代理人  許瑞榮律師
            趙元昊律師
被上訴人    丙○○
訴訟代理人  陳長甫律師
複代理人    乙○○
上列當事人間拆屋還地事件，上訴人對於中華民國94年6月8日臺
灣板橋地方法院93年度訴字第1872號第一審判決提起上訴，本院
於95年2月21日言詞辯論終結，判決如下：
    主  文
原判決關於主文第一項後段命上訴人返還土地部分，及該部分假
執行之宣告，暨該訴訟費用之裁判均廢棄。
上開廢棄部分，被上訴人在第一審之訴及其假執行之聲請均駁回。
其餘上訴駁回。
第一、二審訴訟費用除確定部分外，由被上訴人負擔二分之一，
餘由上訴人負擔。
    事實及理由
一、本件被上訴人主張：伊係臺北縣板橋市○○○段第二崁小段
    62之25、62之27地號土地（下稱系爭土地）之所有權人，該
    系爭土地係伊前以所購之多筆土地與訴外人幸福建設股份有
    限公司（下稱幸福公司）合建後所餘之法定空地、防火巷兼
    車道用地，竟為相鄰同段62之26地號土地共有人之1，即門
    牌號碼臺北縣板橋市○○街127巷80號建物所有權人之上訴
    人無權占用搭建建物，經測量結果，上訴人占用62之25地號
    土地面積23平方公尺，占用62之27地號土地面積39平方公尺
    ，伊自得本於民法第767條前段規定，請求上訴人拆除該地
    上建物，返還系爭土地。縱認系爭土地為合建後所餘之法定
    空地及為防火巷兼車道並為通風、日照所需而留設之空地，
    且原土地所有權人曾出具土地同意書，上訴人有使用權，惟
    上訴人未依合於使用方法與目的之使用，伊亦得依民法第47
    2條第2項規定終止該借用關係，請求上訴人返還系爭土地。
    爰請求判命上訴人拆除該地上建物，返還系爭土地，並依不
    當得利法律關係請求上訴人給付自88年10月至93年11月5日
    之不當得利計新台幣（下同）34萬5340元本息，且至返還土
    地止，按月給付5786元之判決（原審判命上訴人應拆屋還地
    ，其餘則駁回被上訴人之請求。被上訴人就其敗訴部分，並
    未聲明不服。上訴人則就其敗訴部分，提起上訴。）答辯聲
    明：駁回對造之上訴。
二、上訴人則以：(一)系爭土地係於67年6月5日自62地號土地（面
    積1695平方公尺）分割出來，而62地號土地係同日由62（面
    積489平方公尺）及65之1、66之1、69之1地號土地合併而來
    ，而62、65之1、66之1、69之1地號土地均係訴外人幸福公
    司因合建而領取使用執照所載房屋之建築基地，是系爭土地
    自是使用執照所載房屋之建築基地。又一般購屋者其主觀上
    當係買房屋及完整之基地（包含建築坐落之土地及法定空地
    、依法應留設之「前後左右之道路」及建築物間之距離用地
    等），且建商於出售房地時，亦無將基地區分為房屋本身基
    地及法定空地，而任由購屋者排除法定空地之購買，然幸福
    公司及原地主竟利用購屋者不知情，擅自保留法定空地等而
    未一併移轉購屋者。伊之前手所購之房地，當含建築基地內
    之系爭土地（即法定空地及作為通風、採光、日照之部分、
    依法應留設之「前後左右之道路」在內），故於系爭土地上
    增建（即被上訴人訴請拆遷部分），並不知幸福公司並未將
    法定空地等一併移轉。再由使用執照及謄本資料觀之，幸福
    公司係於63年12月19日取得系爭建築集合式住宅之建造執照
    ，基地62、64、65之1、66之1、67、68、68之2、69之1地號
    共8筆，面積合計2291.387平方公尺並以預售方式售屋，於
    65年12月7日取得使用執照，嗣即交付房屋予購屋者，然該8
    筆基地迄67年6月5日即房屋落成1年半後始辦理基地合併分
    割，系爭土地即屬合併分割前714.03平方公尺法定空地的一
    部分，可知購屋者於購屋時，尚未分割法定空地，亦不知法
    定空地坐落何處，被上訴人稱當時購屋人僅願買「房屋坐落
    土地」而不要購買其他地號的法定空地，純屬謊言。(二)土地
    所有人出具土地使用同意書，並非將系爭土地借給他人使用
    ，且原地主係與幸福公司合建，係有對價關係，並非無對價
    關係之使用借貸，況合建之建築基地共8筆土地，地主出具
    土地使用同意書時，並不知何筆為法定空地，自無被上訴人
    所稱地主係出借為法定空地或道路用地之用。(三)再由最高法
    院臺上字第2775號民事判決意旨即明白諭知法定空地及退縮
    地之使用權為房屋與其坐落基地所有權之從權利。本件系爭
    增建房屋即使違反建築法規，所涉及者係行政法規，被上訴
    人亦不得以此做為訴請拆遷之依據。況最高法院92年臺上字
    第2775號民事事件中被上訴人李正家係擁有4層樓建築物中
    之1、2樓，陳錦詩則擁有3樓，均非該棟建物之全部所有人
    ，該部分公寓大樓之區分所有人占有法定空地及退縮地等部
    分而增建房屋，與本件上訴人僅為部分區分所有人之一占用
    者相同，依前揭判決所示，伊並非無權占有，且被上訴人就
    系爭土地已喪失「排他使用權利」，自無損害可言，亦不得
    請求相當於租金之不當得利。縱認被上訴人得請求不當得利
    ，其請求依申報地價百分之十計算相當租金之不當得利，亦
    屬不宜等語，資為抗辯。上訴聲明：(一)原判決不利於上訴人
    部分廢棄。(二)上廢棄部分，被上訴人在第一審之訴駁回。
三、兩造不爭執事項：
  (一)系爭62-25、62-27地號土地現登記為被上訴人所有。
  (二)上訴人在系爭土地上建有增建之建築物，占用62-25地號面
    積23平方公尺，占用62-27地號面積39平方公尺，有板橋地
    政事務所複丈成果圖可按（見原審卷第47頁）。
  (三)系爭62-25地號為被證一使用執照所載房屋之「建築基地」
    ，且屬於「法定空地」。
  (四)66年7月22日，訴外人林逸聰、葉里各將前述62地號土地1/2
    移轉至被上訴人名下，此62地號土地為489㎡（見原審卷第
    68頁、第69頁），被上訴人嗣於67年6月5日將之與65-1、66
    -1、69-1合併為62地號（面積擴大為1695㎡，見原審卷第68
    頁），同日再分割為62-16至62-33，與62地號共19筆土地，
    均為被證一使用執照所載房屋之「建築基地」，62-25、62-
    27地號為其中二筆。
  (五)上訴人名下板橋市○○街127巷80號之房屋（地號為62-26）
    ，係上訴人之前手莊忠助向幸福公司購買，基地（62-26地
    號）則由被上訴人移轉予莊忠助。莊忠助再於68年9月21日
    以買賣為原因將板橋市○○街127巷80號之房地移轉登記予
    上訴人。
四、被上訴人主張伊係系爭土地之所有權人，上訴人之前手莊忠
    助購屋時並未購買屬法定空地及防火巷兼車道用地之系爭土
    地在內，竟擅自於其上增建建物使用，屬無權占有，惟為上
    訴人所否認，並以前詞置辯，是兩造所爭執者，厥為：(一)上
    訴人之前手莊忠助當年向幸福公司購屋及基地，其買賣契約
    之效力範圍是否及於法定空地或道路用地。(二)法定空地或防
    火巷兼車道用地即系爭土地之「使用權」是否屬建物及其座
    落基地之從權利。(三)合建之地主出具土地使用權同意書法律
    上性質是否屬使用借貸之法律關係。茲分述之。
五、上訴人之前手莊忠助當年向幸福公司購屋及基地，其買賣契
     約之效力範圍是否及於法定空地或道路用地部分：
  (一)上訴人所有之板橋市○○街127巷80號之房地（地號為62-26
    ）係幸福公司與地主合建，於63年12月19日由幸福公司取得
    建造執照（該建造執照內之建築基地為江子翠段第二崁小段
    62 、64、65-1、66-1、67、68、68-2、69-1共8筆土地），
    並於65年12月7日取得使用執照，業據本院調閱該建造執照
    申請卷查閱屬實，且有使用執照可稽（見原審卷第31頁），
    復為兩造所不爭執。而被上訴人係於66年7月22日始取得該
    62地號應有部分1/2（面積489㎡，見原審卷第68、69頁），
    斯時該8筆建築基地上之房屋已建築完成，被上訴人主張係
    其購買系爭土地後與幸福公司合建，即與事實不符。
  (二)被上訴人主張莊忠助係於建築基地分割後始買受懷德街127
    巷80號之房屋及其基地，並未買受系爭土地在內，惟為上訴
    人所否認。經查：(1)依莊忠助向幸福公司所購買房屋之建築
    改良物登記簿之登記觀之（見本院卷第105頁至109頁），莊
    忠助取得該房屋係因「新建」，登記原因發生日期為「65年
    12月7日」，足見該房屋係在尚未建成即以預售屋方式訂購
    。蓋倘被上訴人所言莊忠助係購買成屋，則該屋已建築完成
    取得使用執照，無從變更起造人，則其第一次保存登記應係
    登記為起造人即幸福公司，而非買受人莊忠助。(2)再者，上
    訴人抗辯其夫林義吉亦係向幸福公司購買懷德街127巷74號
    房地，亦由被上訴人移轉該屋之基地（62-30地號），且亦
    係於67年8月3日移轉登記予林義吉，房屋則於67年7月間由
    幸福公司移轉登記，有該建物及土地所有權狀可參（見原審
    卷第91至93頁），被上訴人就此證物之真正並不爭執，由是
    可知向幸福公司購屋者取得房地所有權均在建築基地分割之
    後。(3)建商出售預售房地應辦理所有權移轉登記，向均由建
    商委由代書統籌辦理，此為眾所週知之事實，且有上訴人之
    夫林義吉向幸福公司之相關企業幸輝公司購買預售房地之契
    約可稽（見原審卷第124頁至133頁，土地部分由被上訴人移
    轉），而建商於辦理時如何登載，非購屋戶所得知，且衡諸
    經驗常情，買受預售屋者所關心者，係其有無取得所購房地
    之所有權，對移轉文件記載之原因發生日期少予聞問。另地
    政機關對逾原因發生日期後一定期間始辦理移轉登記者，依
    規定必處罰鍰，此為本院辦理類此案件所知悉，被上訴人為
    免受罰而填寫符合規定之原因發生日期，自屬可能。是被上
    訴人以莊忠助取得建物及土地登記日期（67年6月9日、67年
    8月3日，見本院卷第56至57頁）在分割之後，主張其係出售
    成屋，且莊忠助係於分割後始購買者，應非事實，上訴人抗
    辯莊忠助係買預售屋，應屬可採。
  (三)查買賣預售屋者雖依買受房屋及房屋基地分別計價簽約，惟
    建商於出售預售屋時，向係以建物、土地合併一坪若干元開
    價，並以建物總坪數（含公共設施）計算總價，買受者亦係
    以此總價買受，至建物及土地價金多寡，乃建商與地主間內
    部計算問題，買受者就其買受基地面積為何，少有過問，並
    為眾所週知。再依上訴人提出訴外人即上訴人之夫林義吉另
    向訴外人幸輝建設股份有限公司買受預售屋，其中基地部分
    係由被上訴人與之訂立「土地預定買賣契約書」觀之（被上
    訴人就此契約書雖主張與本件無涉，但並未否認該契約書之
    真正），該契約內就林義吉買受之土地面積並無任何坪數之
    記載，僅泛言依「房屋基地持分面積確實面積以地政機關登
    記完畢之土地登記簿面積為準」，有土地預定買賣契約書可
    參（見原審卷第130頁），足見購屋者買受之基地面積多寡
    ，均取決於建商事後所為之登記，買受者於買受時並不知悉
    ，自無不願購買法定空地可言。況建商在商言商，衡諸經驗
    常情，其當無自留法定空地及防火巷兼車道用地供買受人使
    用，而不收取價金之理。此由前揭契約書第2條於買受土地
    價款下並記載：「上開價款包括基地、巷道、綠地、公共設
    施用地之土地改良物及其他土地損失在內」等語，亦足見買
    受預售屋者，其價款含基地、巷道、綠地、公共設施用地等
    法定空地在內，是被上訴人主張購屋者不願購法定空地云云
    ，核與事實不符。另被上訴人主張莊忠助係於系爭土地分割
    後始購買房屋，即明知其所購買者，不含該法定空地及防火
    巷兼車道用地在內，惟為上訴人所否認，而莊忠助買受者係
    預售屋，已如前述，且分割係於建物完成後1年餘始為之，
    已難執登記情形認莊忠助知悉所購者不含法定空地在內，而
    被上訴人就莊忠助明知部分，復未舉證以實其說，其此之主
    張亦難採信。
  (四)個人出售土地免徵所得稅，而營利事業於75年1月1日以前出
    售土地，需繳納營利事業所得稅，75年1月1日以後出售土地
    ，則免徵所得稅，此觀之74年12月30日修正前後之所得稅法
    第4條第1項第16款即明。而建設公司為規避所得稅，通常均
    先以董監事個人名義買受部分土地與其他地主參與合建，嗣
    再將其因合建應自地主處取得之土地，以董監事個人名義登
    記，再移轉予買受人，此為一般建設公司為減少所得稅常用
    之方式，且由林義吉亦向幸福公司購買該次合建之房屋，而
    由被上訴人移轉房屋基地（62 -30地號），及林義吉另向幸
    輝建設股份有限公司購買預售屋而以被上訴人名義與之簽訂
    土地預定買賣契約書者亦可知之（見原審卷第124頁至133頁
    ）。本件上訴人抗辯被上訴人係幸福公司及其相關企業之董
    監事，與幸福公司之法定代理人陳兩傳係兄弟，並提出多件
    判決上之記載為證（見原審卷第105頁至115頁），被上訴人
    就此僅主張與本件無涉，並未爭執其真正，再參酌本件合建
    建築之建物於65年即已完成，但遲至66年 7月22日始將合建
    土地中之系爭土地登記移轉為被上訴人所有，再於67年6月5
    日將合建8筆基地合併、分割後，由被上訴人移轉登記予買
    受人之情，被上訴人應係幸福公司為規避所得稅而指定之登
    記名義人。又依前所述，莊忠助向幸福公司買受建物及基地
    時，應包含建築基地內之法定空地及防火巷兼車道用地，是
    上訴人抗辯莊忠助買受房地時，其買賣契約之效力範圍及於
    法定空地及道路用地部分，被上訴人於移轉房屋基地應有部
    分予莊忠助時，應將相對應之土地應有部分全部移轉，乃竟
    利用買受人不知情而未將之併同移轉等語，即屬可採。（蓋
    出售土地需繳納土地增值稅，建商於移轉土地予買受者，自
    應依法繳納土地增值稅，倘其減少移轉面積，應負擔之土地
    增值稅相對亦隨之減少，而其保留供道路使用之土地，可變
    更地目為道，或公共設施保留地而無庸繳納地價稅，更可供
    抵扣稅款之用，並非全無利益。）莊忠助買受建物及基地時
    既已含建築基地內之法定空地及防火巷兼車道用地在內，則
    上訴人自莊忠助處受讓該建物及基地，自亦併受讓建築基地
    內之法定空地及防火巷兼車道用地。
六、法定空地或道路用地即系爭土地之「使用權」是否屬建物及
    其坐落基地之從權利部分：
    本件上訴人雖以本件情形與最高法院92年臺上字第2775號判
    決情形相同，其對系爭土地（即法定空地或道路用地）之使
    用權應屬其所購房屋基地之從權利，其並非無權占有，被上
    訴人自不得請求其拆屋云云。惟查：最高法院92年臺上字第
    2775號判決事件之事實，係建物為獨棟，且建物原為法定空
    地共有人之1單獨所有，該人復將該建物全棟出售買受人，
    且建築基地內並無按多棟分割出各自坐落基地，與本件莊忠
    助僅向幸福公司買受集合住宅中之一戶之情形迥然不同，且
    該判決係李正文將其興建之建物全棟一至四層建物及其基地
    全部售予李正家，李正家就該建物基地之法定空地有全部使
    用之從權利存在，嗣李正家再轉讓部分建物及基地予陳錦詩
    ，核與本件莊忠助僅向幸福公司買受集合住宅中之一戶，其
    僅為區分所有人之一者不同。況建築基地興建房屋之起造人
    為幸福公司，而合建基地係地主即訴外人林逸聰、葉里等人
    所提供，房屋本身與系爭土地並非同1人，並無民法第68條
    之主物、從物關係，與最高法院92年臺上字第2775號判決係
    建築基地共有人之一之李政明提供予基地之另一共有人李正
    文作為建築基地，所建建物亦歸於李正文一人所有，即基地
    與建物同屬一人者不同，本件自無最高法院92年臺上字第
    2775號判決之適用，是上訴人此之抗辯，尚非可採。
七、莊忠助向幸福公司購買本件合建之房地，固包含系爭法定空
    地及防火巷兼車道用地在內，惟既未為移轉登記，僅屬莊忠
    助得否請求幸福公司移轉之債權問題。又莊忠助所購買者僅
    為集合住宅中之一戶，其倘請求幸福公司為移轉登記時，亦
    僅係系爭土地之應有部分而已。易言之，該法定空地及防火
    巷兼車道用地應為全體買受房地者所共有，使用權當亦屬全
    體購屋之區分所有人共有。查系爭土地之面積為33平方公尺
    、91平方公尺，有土地登記謄本在卷足憑（見原審卷第75頁
    至第76頁），而上訴人占有使用62之25、62之27地號土地特
    定部分之面積各為23平方公尺、39平方公尺，並經原審囑託
    台北縣板橋地政事務所測量屬實，有測量成果圖足憑（見原
    審卷第47頁）。而系爭土地為法定空地及防火巷兼車道用地
    ，則僅能供為空地、防火巷兼車道使用，而上訴人未得社區
    其他住戶之同意或允許，而於系爭土地上之「特定部分」行
    使單獨、排他之使用權，自屬逾越其得使用之權限，對土地
    所有權人言當可認係無權占有。被上訴人現既為系爭土地之
    登記所有權人，除應受原承諾供為法定空地、防火巷兼車道
    使用約定之拘束外，超過承諾部分，仍保有排除侵害之權能
    ，基於所有權對世效力，請求上訴人拆除增建部分之建物，
    即屬有據。
八、系爭土地雖仍登記為被上訴人所有，惟此係集合住宅之法定
    空地及防火巷兼車道用地，為建築基地之一部分，且為建築
    所必需留設，並由幸福公司出售予購屋之社區住戶，其使用
    權屬全體購屋之區分所有人共有，已如前述，而被上訴人對
    之已喪失使用權利，且被上訴人亦陳稱系爭土地於上訴人拆
    除增建之建物回復為空地後，供全體住戶出入使用等語（見
    本院卷第171頁），則其請求上訴人返還系爭土地予其一人
    ，即非正當。
九、綜上所述，被上訴人本於所有權之權能，請求上訴人拆除其
    占用系爭土地中62之25地號如原判決附圖A所示面積23平方
    公尺、62之27地號如原判決附圖B所示39平方公尺之地上物
    ，即屬正當，應予准許。逾此之請求即返還上開土地部分，
    即非正當，不應准許。原審就超過上開應准許部分，為上訴
    人敗訴之判決，並為假執行之宣告，自有未洽。上訴意旨就
    此部分指摘原判決不當，求予廢棄改判，為有理由。至於上
    開應准許部分，原審為上訴人敗訴判決，核無違誤，上訴意
    旨，就此部分，仍執陳詞，指摘原判決不當，求予廢棄，為
    無理由，應駁回其上訴。
十、本件事證已臻明確，兩造其餘主張與舉證，經審酌核與判決
    結果不生影響，爰不逐一論述，併此敘明。
十一、據上論結，本件上訴為一部有理由，一部無理由，依民事訴
    訟法第450條、第449條第1項、第79條，判決如主文。
中    華    民    國    95    年    3     月    7     日
                  民事第七庭    審判長法  官  鄭三源
                                      法  官  王聖惠
                                      法  官  周美月
正本係照原本作成。
上訴人於系爭土地上之建物面積為62平方公尺，且屋齡將近30年
，本院核定其價額未逾150萬元，不得上訴第三審。上訴人若不
服本院核定之價額，應於收受判決10日內，提起抗告。並應於收
受送達後20日內向本院提出上訴書狀，其未表明上訴理由者，應
於提出上訴後20日內向本院補提理由書狀（均須按他造當事人之
人數附繕本）上訴時應提出委任律師或具有律師資格之人之委任
狀；委任有律師資格者，另應附具律師資格證書及釋明委任人與
受任人有民事訴訟法第466條之一第一項但書或第二項（詳附註
）所定關係之釋明文書影本。
被上訴人如不服本判決，應於收受送達後20日內向本院提出上訴
書狀，其未表明上訴理由者，應於提出上訴後20日內向本院補提
理由書狀（均須按他造當事人之人數附繕本）上訴時應提出委任
律師或具有律師資格之人之委任狀；委任有律師資格者，另應附
具律師資格證書及釋明委任人與受任人有民事訴訟法第466條之
一第一項但書或第二項（詳附註）所定關係之釋明文書影本。
中    華    民    國    95    年    3     月    9     日
                                      書記官  陳啟文
附註：
民事訴訟法第四百六十六條之一（第一項、第二項）：
對於第二審判決上訴，上訴人應委任律師為訴訟代理人。但上訴
人或其他法定代理人具有律師資格者，不在此限。
上訴人之配偶、三親等內之血親、二親等內之姻親，或上訴人為
法人、中央或地方機關時，其所屬專任人員具有律師資格並經法
院認為適當者，亦得為第三審訴訟代理人。


司法院資訊處製作；財團法人民間司法改革基金會備份。
